【裁判字號】    98,訴,264
【裁判日期】    980826
【裁判案由】    損害賠償
【裁判全文】
臺灣嘉義地方法院民事判決               98年度訴字第264號
原      告  江南世家公寓大廈管理委員會
法定代理人  甲○○
訴訟代理人  林德昇律師
            謝耿銘律師
被      告  羅振宏律師即李志揚之遺產管理人
訴訟代理人  乙○○
上列當事人間請求損害賠償事件，本院於民國98年8月12日言詞
辯論終結，判決如下：
  主  文
被告應在李志揚遺產範圍內，給付原告新臺幣壹佰貳拾伍萬伍仟
零玖拾貳元，及自民國九十八年四月二十五日起至清償日止，按
週年利率百分之五計算之利息。
訴訟費用由李志揚之遺產負擔。
  事實及理由
一按訴狀送達後，原告不得將原訴變更或追加他訴。但擴或減縮
  應受判決事項之聲明者，不在此限。民事訴訟法第255條第1項
  第3款定有明文。本件原告支付命令聲請狀請求：被告應給付
  原告新臺幣（下同）1,316,688元及自支付命令送達翌日起至
  清償日止，按週年利率5﹪計算之利息，嗣被告聲明異議，視
  為起訴，原告於民國98年8月12日減縮聲明為：被告應在李志
  揚遺產範圍內給付原告1,255,092元，及自支付命令送達翌日
  起至清償日止，按週年利率5﹪計算之利息，核係屬減縮應受
  判決事項之聲明，與前揭規定相符，應予准許。
二原告起訴主張：訴外人李志揚於97年6月13日死亡，留有財產
  ，其繼承人均拋棄繼承，經本院選任羅振洪律師為其遺產管理
  人。李志揚於96、97年間，擔任原告之財務委員，負責管理原
  告之定存基金及收入之活期存款，由李志揚自存款帳戶存入或
  提領，以為原告之收支。原告有3筆定存各500,000元，及活期
  存款至97年6月11日餘額650,533元，共2,150,533元，然李志
  揚於97年6月13日死亡後，原告清查帳目方察覺，李志揚自96
  年11月7日起至97年6月10日止收受管理費，對照原告帳戶之客
  戶交易明細表，李志揚均未存入帳戶內，且李志揚保管原告所
  有3張各50萬元定存單，於96年12月10日解約，轉成定存3筆各
  45萬元，97年3月4日間，李志揚為補足上述97年2月份原告帳
  戶內活期存款之差額，竟解除其中2張各45萬元定存單後存入
  活期帳戶，於同日領出現金50萬元，並存入數筆小額款項，於
  97年3月5日補足活期存款金額為526,106元，使與帳目相符，
  並公布為97年2月份財務報表餘額。至97年6月19日止，原告存
  款僅餘1筆45萬元定存單及活期存款5,441元，總計455,411元
  ，較帳目短少1,695,092元，李志揚共侵占1,695,092元。訴外
  人蔡文章於96、97年間擔任原告之主任委員，與李志揚共同管
  理原告之定存基金與管理費，向銀行提領款項須由蔡文章與李
  志揚蓋章，定存單解約亦需二人蓋章，因李志揚上述挪用公款
  之侵權行為，蔡文章自認李志揚生前虧空1,695,092元，應負
  連帶賠償責任，並承諾願給付原告800,000元賠償損失，蔡文
  章迄今已給付440,000元，原告尚受有損失1,255,092元，爰依
  侵權行為法律關係，提起本訴。訴之聲明：被告應在李志揚遺
  產範圍內給付原告1,255,092元，及自支付命令送達翌日起至
  清償日止，按週年利率5﹪計算之利息
三被告則辯稱：否認李志揚於96、97年間擔任原告之財務委員期
  間，有擅自挪用定存基金及管理費之行為，蓋經被告詢問李志
  揚之家人，均表示不知有無上述侵權行為及損害等語。答辯聲
  明：原告之訴駁回，如受不利判決，願供擔保免為假執行。
四下列事項為兩造所不爭執（見本院卷第158頁、第159頁、第17
  9頁），應堪採認：
(一)李志揚於97年6月13日死亡，其繼承人均拋棄繼承，無繼承人
  ，經原告向本院聲請以97年度財管字第39號裁定選任羅振宏律
  師為李志揚之遺產管理人。
(二)李志揚於96、97年間擔任原告之財務委員。
(三)原告96年、97年之主任委員蔡文章與原告，就本件原告所主張
  李志揚所為，簽立和解書，約定由蔡文章返還800,000元予原
  告，蔡文章現已返還440,000元予原告。
(四)原告以其名義於玉山銀行東嘉義分行（下稱玉山銀行）申請帳
  號0000000000000號、0000000000000號帳戶，存摺由李志揚保
  管。
五兩造爭執事項（見本院卷第159頁）：
(一)李志揚有無擅自挪用原告之定存基金及管理費，金額為何？
(二)原告得請求之金額為何？
六本院論述如下：
(一)李志揚有無擅自挪用原告之定存基金及管理費，金額為何？
1.經查，李志揚於96、97年擔任原告之財務委員期間，負責管理
  原告之定存基金及收入活期存款，並收受管理費等情，業據證
  人即擔任原告之管理員黃坤猛到庭證稱：伊自94年3月底開始
  擔任管理員迄今，工作內容包括收取每期管理費，收完管理費
  以後交給財務委員，財務委員收取管理費後，會在伊等之交接
  簿上簽名，李志揚自96年開始到他過世期間都是財務委員，李
  志揚有叫伊幫他做流水帳，流水帳內容是大樓收入以及支出，
  卷附第30頁至第34頁流水帳（即96年6月至97年2月收支摘要）
  內容是李志揚交代伊記載，摘要欄內容以及收入支出欄金額是
  由李志揚口述內容由伊記載，本院卷第35頁至第38頁流水帳（
  即97年3月至97年6月收支摘要）是伊依收入多少及一般定期、
  例行性支出多少記載，…原告申請之銀行帳戶存摺、印章是財
  務委員李志揚保管，…卷附交接簿上記載「李」就是李志揚簽
  名，表示他有收受該金額之管理費，伊製作之流水帳有交給李
  志揚看，並由李志揚拿走，製作財務報表，李志揚看過流水帳
  後，並未向伊表示那一個金額有錯誤等語屬實（見本院卷第10
  9頁至第113頁），並有上開收支摘要、警衛值勤交接簿在卷可
  稽（見本院卷第30頁至第38頁、第47頁至第101頁）應堪採認
  ，而依上開收支摘要記載（見本院卷第38頁），迄至李志揚97
  年6月13日過世時，應有款項金額為650,533元（不含定存）。
2.原告以其名義於玉山銀行申請活期存款帳戶帳號000000000000
  0號及3筆各50萬元定期存款，3筆定期存款於96年12月10日中
  途解約，存入原告之上開活期性存款帳戶等情，有綜合存款定
  存明細、玉山銀行98年7月28日函附轉帳支出傳票等在卷可稽
  （見本院卷第102頁、第169頁至第176頁），迄至97年6月13日
  之活期存款帳戶餘額為5,441元、定期存款金額為450,000元，
  亦有玉山銀行98年6月22日函附存戶交易明細表、客戶信用查
  詢單在卷可稽（見本院卷第127頁至第146頁、第104頁），應
  堪採認。綜上，原告主張李志揚97年6月13日過世時，應有活
  期存款金額650,533元、定期存款金額1,500,000元，然僅餘活
  期存款5,441元、定期存款450,000元，短少活期存款645,092
  元、定期存款1,050,000元，合計1,695,092元，應屬有據。
3.依玉山銀行98年6月22日函所示，提領原告帳戶內之款項或解
  除定期存款，應提示該帳戶原留印鑑，始得辦理。而上開原告
  帳戶原留印鑑確有李志揚、蔡文章之印章，有卷附印鑑卡可稽
 （本院卷第127頁、第151頁），故原告主張提領帳戶內款項需
  蓋用李志揚之印章，應屬可採。從而，李志揚既負責保管收取
  之管理費，及原告帳戶之存摺，暨領取款項或解除定存所需之
  印章，則原告主張李志揚應就前揭短少之管理費、存款計1,69
  5,092元負損害賠償責任，尚非無據。再參酌原告主張蔡文章
  已就李志揚上開行為造成原告之損害，與原告達成和解，並簽
  立和解書乙節，亦據原告提出而為被告所不爭執之和解書1紙
  為憑（見本院卷第105頁），益徵原告前揭主張，洵屬有據。
(二)原告得請求之金額為何？
  按因故意或過失，不法侵害他人之權利者，負損害賠償責任。
  民法第184條第1項前段定有明文。本件李志揚擔任原告之財務
  委員期間，就其職務上所管理原告之款項、存款短少而不法侵
  害原告之權利，又被告為李志揚之遺產管理人，則原告依前揭
  規定，請求被告應在李志揚遺產範圍內，負損害賠償責任，自
  屬可採。再查，蔡文章履行上開和解書義務，業已給付440,00
  0元予原告，已如前述，自應扣除。從而，原告請求被告應在
  李志揚遺產範圍內，給付原告1,255,092元，應屬有據。
(三)按給付無確定期限者，債務人於債權人得請求給付時，經其催
  告而未為給付，自受催告時起，負遲延責任。其經債權人起訴
  而送達訴狀，或依督促程序送達支付命令，或為其他相類之行
  為者，與催告有同一之效力。民法第229條第2項定明文。又遲
  延之債務，以支付金錢為標的者，債權人得請求依法定利率計
  算之遲延利息。應付利息之債務，其利率未經約定，亦無法律
  可據者，週年利率為5﹪。同法第233條第1項本文、第203條亦
  定有明文。本件被告於98年4月24日收受本件支付命令，有送
  達證書1紙在卷可稽，是原告依民法第184條第1項前段規定，
  請求被告應在李志揚遺產範圍內，給付原告1,255,092元及自
  支付命令送達翌日即98年4月25日起至清償日止，按週年利率5
  ﹪計算之利息，為有理由，應予准許。
七據上論結，原告之訴有理由，依民事訴訟法第78條，判決如主
  文。
中    華    民    國     98    年    8    月    26    日
                  民事第二庭  法  官  蘇雅慧
正本係照原本作成。
如不服本判決，應於送達後20日內，向本院提出上訴狀並表明上
訴理由，如於本判決宣示後送達前提起上訴者，應於判決送達後
10日內補提上訴理由書（須附繕本）。
中    華    民    國     98    年    8    月    26    日
                              書記官  劉昀匊


司法院資訊處製作；財團法人民間司法改革基金會備份。
